【裁判字號】    97,台上,4262
【裁判日期】    970904
【裁判案由】    貪污
【裁判全文】
最高法院刑事判決            九十七年度台上字第四二六二號
上  訴  人  甲○○
選任辯護人  廖學興律師
            廖欣怡律師
            潘英芳律師
上列上訴人因貪污案件，不服台灣高等法院中華民國九十七年四
月二十二日第二審判決（九十六年度上訴字第二四六三號，起訴
案號：台灣宜蘭地方法院檢察署九十五年度偵字第一六○七號）
，提起上訴，本院判決如下：
    主  文
上訴駁回。
    理  由
按刑事訴訟法第三百七十七條規定：上訴於第三審法院，非以判
決違背法令為理由，不得為之；是提起第三審上訴，應以原判決
違背法令為理由，係屬法定要件。如果上訴理由書狀並非依據卷
內訴訟資料具體指摘原判決不適用何種法則或如何適用不當，或
所指摘原判決違法情事顯與法律規定得為第三審上訴理由之違法
情形不相適合時，均應認其上訴為違背法律上之程式，予以駁回
。本件原判決綜合全案證據資料，本於事實審法院之推理作用，
認定上訴人甲○○有其事實欄及附表一、二（其中附表一編號９
、１１、４２、４６、５０、７２及附表二編號５、１３、１４
、１５所示部分除外）所載之圖利犯行，因而維持第一審依修正
前刑法第五十六條之規定，論上訴人以連續依據法令從事公務之
人員，對於主管之事務，明知違背法令，直接圖其他私人不法利
益，因而獲得利益罪，量處有期徒刑六年，褫奪公權三年之判決
，而駁回上訴人在第二審之上訴。並以尚不能證明上訴人有公訴
意旨所指如原判決附表一編號９、１１、４２、４６、５０、７
２及附表二編號５、１３、１４、１５所示部分圖利之犯行，而
就該部分不另為無罪之諭知。已詳敘其所憑證據及得心證之理由
，對於上訴人所提出之辯解，亦已詳細說明何以不足採信之理由
，俱有卷存證據資料可資覆按。從形式上觀察，原判決並無違背
法令情形。上訴人上訴意旨略以：伊就所主管審核低收入戶申請
救助案件，係在法令許可範圍內為合目的性及義務性之認定，此
為其行政裁量權之適法行使，不能逕認為違法；且伊與本件社會
救助申請人均無親誼關係，伊批准救助或安置，無非基於政府照
顧弱勢之福利政策而為便民之舉，並未因此獲取任何利益，自無
違法圖利他人之動機。縱伊有誤解法令而批准救助之情形，亦僅
屬行政疏失，既非故意違法圖利他人，自與圖利罪之構成要件有
間。原審未予詳查，僅以伊所為裁量違反法令形式上規定，遽論
以圖利罪，自有不當。又原判決認定伊有其附表一編號７所示違
法核准救助之圖利犯行，但並未說明所憑之證據及理由，亦有未
合。再原判決就民國九十年度低收入戶申請救助案僅以八十八年
度之利息所得為依據，並未調查其附表一編號１、２所示申請人
九十年度利息所得如何，遽認伊於九十年度核定上述申請救助案
違反社會救助法之規定，自有疏誤。又原判決附表一編號３４、
７４及附表二編號１０所示申請社會救助部分，伊依據個案實際
情形，認不以案主所提出之資料為唯一憑據，而暫信案主所陳或
社會救助調查意見表所載，依循前例予以核准，應無不當。原判
決遽謂伊有圖利他人之意思，亦有誤會。再依原判決附表一編號
２之記載，該申請戶共六人，其中案主八十八年度繳稅新台幣（
下同）一萬四千元，以稅率百分之六推算全年實際所得為二十三
萬三千三百三十三元，平均每月為一萬九千四百四十四元，故案
家平均每人每月收入為三千二百四十元，遠低於中央主管機關核
定公告當年度最低生活費每人每月八千二百七十六元，伊予以核
准，並無不當。原判決竟誤算為每人每月收入八千五百二十元，
並據此認定伊核准救助違法，顯有違誤。此外，社會救助法所指
家庭總收入應不包括「社會救助給付」，而依行政院勞工委員會
九十二年三月十四日勞資二字第０九二００一二八九六號函釋意
旨：「以工代賑」所給付之金錢為公法上之救助關係，其所領之
款非屬工資報酬性質，自不能列入家庭總收入計算。原判決附表
一編號１４將案主魏金福及其妻魏鄭蕙蘭以工代賑所領之金錢列
入家庭總收入計算，並據以認定案主家庭平均每人每月收入超過
中央主管機關核定公告當年度每人每月最低生活費八千二百七十
六元，而認伊核准救助為違法，亦有欠當云云。惟證據之取捨及
事實之認定，均為事實審法院之職權，倘其採證認事並未違背證
據法則，並於判決內敘明其取捨證據及得心證之理由者，自不得
任意指為違法。原判決就其憑何認定上訴人主觀上具有違法圖利
他人之犯罪故意，已詳敘其所憑之證據及理由，而對於上訴人所
辯其批准救助，係其行政裁量權之行使，縱有誤解法令而批准之
情形，亦僅屬行政疏失，非故意圖利他人云云，如何係卸責之詞
而不足以採信，亦於理由內詳加指駁及說明。原判決復說明：除
修正前社會救助法施行細則第二條第二項之「非屬社會救助給付
之收入」及第九條第一項第七款之「工作能力」可由直轄市、縣
（市）主管機關認定外，其餘有關認定低收入戶之程序及客觀標
準，修正前社會救助法、社會救助法施行細則及宜蘭縣社會救助
辦法已規定甚為明確，主管機關自應嚴格遵守上述規定，不得另
以行政裁量為由，肆意將不符合低收入戶規定者核定為低收入戶
而予以補助。況低收入戶補助對於弱勢者而言固屬社會福利，然
此種給付行政之措施，係以整體社會資源作為代價，自應顧及公
平、合理之原則，以避免流弊或浮濫。故上開法令明確之規定，
係用以限縮行政裁量之空間，以避免主管機關任憑個人主觀價值
、理念之判斷或其他外來因素影響而浮濫核准。又行政裁量權，
固為法律授權行政機關得於一定範圍內自由裁量之權力，惟仍非
漫無標準，苟其所為處分違反合目的性及合義務性之判斷，或有
逾越及濫用裁量權之情事，仍屬違法。本件上訴人受議員關說影
響，就其所主管申請社會救助案件審核時，未遵守前揭規定，假
藉行政裁量權，任意核定不符合低收入戶規定或未補齊相關資料
者為低收入戶而予以救助，自屬違法之故意圖利行為，核其論斷
於法並無不合。上訴意旨置原判決明確之論斷於不顧，猶執陳詞
謂其批准救助係其裁量權之行使或僅屬行政疏失，而無違法圖利
故意云云，自非適法之第三審上訴理由。又原判決係依憑證人曹
婉昭之指證、台灣省宜蘭縣社會救助調查表暨所附資料、宜蘭縣
政府函附低收入戶補助金額表各一份，以及上訴人之供述等證據
資料，並參酌修正前社會救助法、社會救助法施行細則及宜蘭縣
社會救助辦法等法令相關之規定，據以認定上訴人有如原判決附
表一、二所示（包括附表一編號７所示部分，但其中附表一編號
９、１１、４２、４６、５０、７２及附表二編號５、１３、１
４、１５所示部分除外）之圖利犯行。雖因本件涉及違法核准救
助之低收入戶繁多，而未特別就原判決附表一編號７所示部分加
以說明，但原判決既就該部分與其他部分合併加以論述（見原判
決第三頁第十六行至第四頁第一行），即難謂未就該部分加以說
明。上訴意旨指摘原判決未就其附表一編號７部分說明其所憑之
證據及理由，亦非依據卷內資料執為指摘之適法上訴理由。再宜
蘭縣政府社會局受理審查原判決附表一編號１、２所示低收入戶
申請社會救助時間係分別在九十年四月間及八十九年十二月間，
當時九十年度尚未結束，自無從取得該年度之利息或報稅資料以
資審查。上訴意旨謂原判決未調查上述申請戶九十年度利息所得
，以審查該申請戶是否符合申請救助之規定一節，亦屬誤會。又
原判決附表一編號３４、７４及附表二編號１０所示申請救助部
分，證人即宜蘭縣政府社會局合作救助課課員曹婉昭以上述申請
救助案未補附相關戶籍、財產資料，而簽註不予列款救助。上訴
人明知上情，竟未俟申請戶補齊資料，僅憑案主片面所陳或社會
救助調查意見表所載，即予以核准，顯與規定不合。原判決據此
認定上訴人違法核准救助，而有圖利他人之犯意，核與證據法則
無違。上訴意旨任憑己意指摘原判決此項論斷不當，亦非合法之
第三審上訴理由。再原判決附表一編號２所示申請戶八十八年度
繳稅一萬四千元，以稅率百分之六推算全年所得為二十三萬三千
三百三十三元，平均每月為一萬九千四百四十四元，該申請戶共
有六人，故平均每人每月收入為三千二百四十元，原判決誤算為
每人每月八千五百二十元，固有微疵。但依同附表編號內所載，
案妻八十八年度利息所得為十一萬一千八百五十二元，依當年度
台灣銀行公告一年期定期存款利息百分之五點零五推算，其本息
合計為二百三十二萬六千七百四十三元，平均每人三十八萬七千
七百九十元，已超過中央主管機關核定之五萬五千元，核與准予
救助之規定不合，故曹婉昭於該申請案簽註不予列款補助。詎上
訴人罔顧曹婉昭之簽註意見，明知違法而仍予以批准救助，原判
決因而認定其此部分亦構成圖利之犯行，於法並無不合。縱原判
決附表一編號２內對於該申請戶之平均每月收入有上述誤載之情
形，但此項瑕疵於判決結果並無影響，上訴意旨執此無關判決結
果之枝節問題指摘原判決不當，亦非合法之上訴理由。此外，行
政院勞工委員會九十二年三月十四日勞資二字第０九二００一二
八九六號函雖說明：「……礁溪鄉公所如係依據上開實施計畫（
指「台灣省低收入戶以工代賑實施計畫」及「九十年度訂定之宜
蘭縣低收入戶以工代賑實施計畫」）進用人員，安置分配該員至
托兒所擔任廚工工作，並且進用該員目的主要係為救助與改善該
員生活，該員與用人單位間應為公法上之救助關係，其所領之費
用，非屬工資報酬性質，用人機關因救助原因消失不予繼續進用
時，未發給資遣費，當無違反勞動基準法之虞」等旨。但該函示
之目的係在闡示以工代賑人員與進用機關間之關係，及其所領費
用之屬性，用以判斷若不予繼續進用時未發給資遣費，有無違反
勞動基準法之問題，與申請社會救助無關，自不能以該函之說明
作為申請社會救助時以工代賑之收入應否列為其總收入之依據。
否則，「以工代賑」之收入若不能列為低收入戶之家庭總收入，
則該低收入戶復得以其全年無收入或其總收入低於中央機關核定
之最低生活標準再次申請社會救助，將造成同一低收入戶獲得雙
重社會救助之情形，自非合理。故原判決將「以工代賑」之收入
列為低收入戶之家庭總數入，並無不當。上訴意旨指摘原判決附
表一編號１４將案主魏金福及其妻魏鄭蕙蘭以工代賑所領之金錢
列入其家庭總收入計算為不當一節，依上說明，亦屬誤會。至其
餘上訴意旨，無非就原審採證認事職權之適法行使，以及原判決
已明確論斷詳細說明之事項，任意加以指摘，並仍就上訴人主觀
上有無違法圖利他人之犯意為單純事實之爭執，顯與法律規定得
為第三審上訴理由之違法情形不相適合。揆之首揭說明，其上訴
為違背法律上之程式，應予駁回。
據上論結，應依刑事訴訟法第三百九十五條前段，判決如主文。
中    華    民    國  九十七  年    九    月    四    日
                      最高法院刑事第九庭
                          審判長法官  洪  文  章
                                法官  王  居  財
                                法官  郭  毓  洲
                                法官  黃  梅  月
                                法官  邱  同  印
      本件正本證明與原本無異
                                      書  記  官
中    華    民    國  九十七  年    九    月    八    日
                                                    Ｒ


司法院資訊處製作；財團法人民間司法改革基金會備份。
